臺灣臺北地方法院民事判決
111年度勞訴字第273號
原      告  胡金龍  

            徐明正  
            黃福祥  
            何平元  

            張集榮  
前五人共同
訴訟代理人  蔡菘萍律師
複代理人    林芫煜律師 
被      告  台灣電力股份有限公司

法定代理人  曾文生  
訴訟代理人  趙偉程律師
上列當事人間給付退休金差額事件，本院於民國111年7月28日言
詞辯論終結，判決如下：
    主  文
一、被告應給付原告如附表「應補發金額」欄所示之金額，及自
    如附表「利息起算日」欄所示之日起至清償日止，按週年利
    率百分之五計算之利息。
二、訴訟費用由被告負擔。
三、本判決第一項得假執行；惟如被告各以附表「應補發金額」
    欄所示之金額為原告預供擔保，得免為假執行。
    事實及理由
一、原告主張：原告胡金龍、徐明正、黃福祥、何平元及張集榮
    等均曾受僱於被告，並已於如附表「退休日期」欄所示日期
    退休，且原告等於受僱期間除其原有職務外並擔任領班或兼
    任司機，每月固定領有領班加給或兼任司機加給。被告屬經
    濟部轄下機關，故原告等之退休金依其於勞動基準法（下稱
    勞基法）73年8月1日施行前後之工作年資，分別依臺灣省工
    廠工人退休規則（下稱退休規則）第9條第1款與勞基法第55
    條規定計算之。又退休規則第10條第1項規定退休金基數之
    計算，以核准退休前3個月平均工資所得為準；勞基法第2條
    第4款規定平均工資係指「事由發生之當日前6個月内所得工
    資總額除以該期間日數所得之金額」，且兼任司機之駕駛工
    作、領班之管理工作所獨有，顯為勞工提供前開勞務之對價
    ，且為每月之固定給與，亦具經常性，雖為每月固定金額，
    不論實際出車之次數與有無，但本質上仍與勞工兼任司機駕
    駛間有密切關連性，即應認具有勞務對價性。是本件系爭領
    班加給或兼任司機加給為工資之一部，對此，被告自應將領
    班加給或兼任司機加給納入退休金之計算範疇，爰依勞基法
    第84條之2、第55條、經濟部所屬事業人員退休撫卹及資遣
    辦法（下稱退撫辦法）第6條（修正後第9條）、退休規則第
    9條第1項、第10條第1項第1款補給如附表所示之退休金。並
    聲明如文。
二、被告則以：
　㈠原告等前均曾對被告提起給付退休金差額事件，主張夜點費
    性質為工資而被告公司未將夜點費列入平均工資計算退休金
    ，請求被告給付依此計算之退休金差額，且均告勝訴確定，
    本件原告等請求將領班加給或兼任司機加給計入退休金計算
    一事，與原告等前案所主張夜點費應計入退休金之請求，皆
    係依勞基法規定向被告請求退休金差額之退休金差額請求權
    ，應認本案已為前案既判力所及，原告不得再於本案請求退
    休金差額。
　㈡被告公司之「領班加給」及「兼任司機加給」待遇施行以來
    歷時已久，自始即屬雇主體恤、慰勞及鼓勵員工性質，係雇
    主之恩惠性給與，而被告所屬人員擔任領班及兼任司機者，
    不論每月開車次數多寡，亦不論職級之差別程度，皆核給相
    同數額之領班加給及兼任司機加給，即不因其工作複雜性、
    經驗、學歷、智力、技能、勞心度、勞力度、年資、職級之
    不同而有差異，故領班加給及兼任司機加給與所提供之勞務
    間，顯無對價關係。
　㈢況「領班加給」及「兼任司機加給」亦非經濟部所屬事業人
    員退休撫卹及資遣辦法規定所得列計平均工資之項目：經濟
    部所屬事業人員退休撫卹及資遣辦法作業手冊對於『平均工
    資』列入計算之項目，已明碟規定「計算平均工資之經常性
    給與：目前各機構人員之（薪）工資，除單一薪給、延長工
    作時間工資（超時工作報酬、加班費均屬之，以下同）及經
    本部核定准併入平均工資計算之經常性給與者（如附件貳之
    一）外，其餘項目不予列入平均工資計算，如確認應列入平
    均工資者應詳述理由，報經本部核可後始得併計」等語，則
    列入平均工資計算之給付項目僅限於單一薪給、延長工作時
    間工資（超時工作報酬、加班費）及該作業手冊第6頁「經
    濟部所屬事業機構列入計算平均工資之給與項目表」所示由
    經濟部核定准併入平均工資計算之經常性給與，其餘項目不
    予列入平均工資計算。本件領班加給及兼任司機加給並未符
    合上開範圍，且未經經濟部核定准予列入，自不得列入平均
    工資之計算。
　㈣被告公司之領班加給及兼任司機加給既不屬於工資，則有關
    領班加給及兼任司機加給是以偶發性發給或者以固定形態發
    給，並不受有影響。況且，有關福利之給付有可能是偶發，
    亦有時為經常的，如伙食費、每年員工旅遊等，故不能因其
    具有經常性即認定其為勞務對價，此為我國實務上所採（參
    最高法院87年度台上字第3014號判決、86年度台上字第840
    號判決、臺灣高等法院臺中分院93年度勞上易字第23號民事
    判決、最高法院93年度台上字第44號判決、臺灣高等法院高
    雄分院88年度勞上易字第1號民事判決等）。足證，原告等
    以領班加給及兼任司機加給之發放為常態而認為係屬勞務之
    對價之主張，要屬無據。
　㈤另按領班加給及兼任司機加給之待遇，係被告公司長久以來
    即已存在之制度，勞雇雙方從來就未有將領班加給及兼任司
    機加給計入工資之約定；且被告公司為經濟部所屬國營事業
    ，員工薪資依據國營事業管理法第14條等規定，係由經濟部
    核定並需受立法院之監督，如屬於薪資者，縱令被告公司不
    發給，亦會受經濟部、審計部之考核糾正，實無規避法律之
    必要或故意。實則，依國營事業管理法第14、33條等規定，
    被告公司既係實施單一薪給制之經濟部所屬國營事業，則所
    屬人員工資性質給與之認定，均係依照行政院及經濟部相關
    規定辦理，被告不得有所逾越；復以被告前於96年亦再次獲
    經濟部96年5月17日經營字第09602605480號函重申被告公司
    之領班加給及兼任司機加給「係屬體恤、慰勞及鼓勵員工性
    質，非上揭行政院之規定標準，亦未納入『經濟部所屬事業
    人員退休撫卹及資遣辦法』規定列計平均工資之項目」等語
    ，而不得列入平均工資計算之項目。因此，原告等以領班加
    給或兼任司機加給亦屬工資範疇云云，據以為本件退休金差
    額之請求，確為無理由等語，資為抗辯。並聲明：⒈原告之
    訴及假執行之聲請均駁回。⒉如受不利判決，被告願供擔保
    ，請准宣告免為假執行。
三、兩造就就原告等民事起訴狀附表之工作年資起算日期、退休
    日期、勞基法施行前、後之退休金基數、平均領班加給或兼
    任司機加給及利息起算日等欄位之內容，均不予爭執，並有
    原告等之退休金計算清冊及薪給清單資料在卷為憑，原告之
    主張附表所示之事實及計算金額，均堪信為真實。
四、本院之判斷：
　㈠系爭領班加給、兼任司機加給是否屬於工資？
　⒈按工資，指勞工因工作而獲得之報酬，包括工資、薪金及按
    計時、計日、計月、計件以現金或實物等方式給與之獎金、
    津貼及其他任何名義之經常性給與均屬之，勞基法第2條第3
    款定有明文。故所謂工資，應屬「勞務之對價」及「經常性
    之給與」，至於其給付名稱為何，則非所問（最高法院92年
    度台上字第2108號判決意旨參照），則系爭夜點費是否屬於
    工資，自應依一般社會交易之健全觀念，判斷是否具備勞工
    因提供勞務而由雇主獲致對價之「勞務對價性」要件，及有
    無於固定常態工作中可取得、具有制度上經常性之「經常性
    給與」要件為準。
　⒉系爭領班加給：原告胡金龍、徐明正於任職期間均擔任領班
    ，並固定領有領班加給。而被告各單位設置領班辦法，為使
    基層幹部便於推動工作，加強工作責任及工作安全，以提高
    工作成果，凡擔任同一類型工作人數較多，有設置領班之必
    要者，依該辦法規定，報請總管理處核准後，設置領班。領
    班之職責為領導工作人員勤奮工作並考核其工作進度、加強
    工作人員團結合作並改進其工作技術、負責該班人員之工作
    安全、注意工作人員生活行為及工作情緒，並解決班內一切
    有關問題。領班人員除原定職責外，尚有負責全班人員之工
    作安全及衛生，如有發生事故，應查明責任，予以適當處分
    ，對全班人員平時工作及年度考績，均由領班先行提出初核
    意見。其認為需調動或升遷者，亦得由領班向主管提供意見
    。足見原告在職期間，係因被告業務上之需要而擔任領班，
    執行原本工作以外之業務，而按月領取領班加給。其等擔任
    領班執行業務具有常態性，與一般公司行號應付臨時性之業
    務需求，偶爾為之者有間，是被告於原告等在職期間因擔任
    領班所給付之領班加給，自非因臨時性之業務需求所偶發之
    款項，而係在特定工作條件下，所形成固定常態工作中可取
    得之給與，自具有制度上經常性。本件領班加給既經被告核
    准擔任領班之勞工所獨有，亦與勞工提供勞務間有密切關連
    性，應認具有勞務對價性。易言之，類此雇主因特殊工作條
    件如擔任領班者而對勞工所加給之給付，本質上應認為係勞
    工從事領班工作之勞務對價。是以，領班加給係屬勞雇雙方
    間就特定工作條件達成之協議，並成為勞工於一般情形下經
    常可以領得之給付，其性質上屬於勞工因工作所獲之報酬，
    在制度上亦具有經常性，而符合上揭「勞務對價性」及「經
    常性給與」之要件，自屬工資之一部分，而應計入原告之退
    休金計算。
　⒊系爭兼任司機加給：原告黃福祥、何平元、張集榮受僱被告
    期間分別兼任司機工作，每月另領有兼任司機加給。而司機
    工作本非其等主要職務，該項加給係因被告未另僱用司機，
    而由其等兼職開車至維修現場並保養維護車輛方得領取，可
    見兼任司機加給係兼任司機者所享有且按月核發，並非因應
    臨時性之業務需求而偶爾發放，屬在該特定工作條件下之固
    定常態工作中勞工取得之給與，此種雇主因特殊工作條件而
    對勞工所加給之給付，本質上自應認係勞工於該本職工作之
    外兼任司機工作之勞務對價，且既係兩造間就特定之工作條
    件達成協議，為勞工於該一般情形下經常可以領得之給付，
    性質上屬勞工因工作所獲之報酬，在制度上亦具有經常性，
    而符合「勞務對價性」及「經常性給與」之要件，自屬工資
    之一部分，應計入平均工資計算退休金，是原告等此部分主
    張當屬有據。
　㈡至被告辯稱其屬國營事業，依退撫辦法作業手冊及相關行政
    函示，經濟部關於「經常性給與」之項目已有特別指定，未
    列入之其餘項目例如領班加給或兼任司機加給即應排除不列
    為工資云云，然國營事業管理法（下稱國管法）第14條規定
    ：「國營事業應撙節開支，其人員待遇及福利，應由行政院
    規定標準，不得為標準以外之開支」，同法第33條規定：「
    國營事業人員之進用、考核、退休、撫卹、資遣及其他人事
    管理事項，除法律另有規定外，由國營事業主管機關擬訂辦
    法，報請行政院核定」，僅在宣示國營事業應依行政院所定
    相關規定作為給付員工工作報酬、退休之準據，並未將領班
    加給或兼任司機加給明示排除於工資性質之外。且經濟部所
    屬事業人員關於退休金計算之平均工資認定，依國管法第33
    條授權經濟部訂定之退撫辦法第3條規定亦係依勞基法有關
    規定辦理。又退撫辦法作業手冊於「貳、工資與平均工資」
    固記載「二、平均（薪）工資…㈠計算平均工資之經常性給與
    ：目前各機構人員之（薪）工資，除單一薪給、延長工作時
    間工資（超時工作報酬、加班費均屬之，以下同）及經本部
    核定准併入平均工資計算之經常性給與者（如附件貳之一）
    外，其餘項目不予列入平均工資計算…」，且該手冊附件貳
    之一給與項目表未列入「領班加給」、「兼任司機加給」。
    惟該作業手冊並非國管法所授權，僅能拘束經濟部所屬事業
    ，對派用、僱用人員則無任何法律上之強制適用效力。另國
    營事業單位固得依其事業性質及勞動態樣與所屬人員另行訂
    定勞動條件，然所約定之勞動條件不得低於勞基法所定之最
    低標準。故行政院所規定關於國營事業所屬人員之待遇及福
    利標準、經濟部所定有關工資給與之辦法若與勞基法有所牴
    觸，仍應以勞基法之規定為據。領班加給、兼任司機加給具
    有勞務對價性、經常性給與之性質，核屬勞基法第2條第3款
    所謂之工資，已如前述，自不得以行政院及經濟部從未將領
    班加給、兼任司機加給核定為列入計算平均工資之給與項目
    ，即將屬工資性質之領班加給、兼任司機加給排除於平均工
    資外。又領班加給、兼任司機加給是否屬於工資之一部分，
    本屬法院應依職權個案判斷之事項，行政機關之解釋，僅具
    參考性質，並無拘束法院之效力，故被告援引之相關函釋，
    亦均無從採為對其有利之認定。是被告所辯，均無可採。
　㈢原告得請求被告補發之金額若干？
　⒈按勞基法於73年7月30日施行，同年8月1日生效，而依勞基法
    第84條之2：「勞工工作年資自受僱之日起算，適用本法前
    之工作年資，其資遣費及退休金給與標準，依其當時應適用
    之法令規定計算；當時無法令可資適用者，依各該事業單位
    自訂之規定或勞雇雙方之協商計算之。適用本法後之工作年
    資，其資遣費及退休金給與標準，依第17條及第55條規定計
    算」之規定，有關適用勞基法前之年資，自應依當時適用之
    法令規定計算，至於適用勞基法後之年資，則依同法第55條
    規定計算。次按「勞工退休金之給與標準如下：按其工作年
    資，每滿1年給與2個基數。但超過15年之工作年資，每滿1
    年給與1個基數，最高總數以45個基數為限」、「前項第1款
    退休金基數之標準，係指核准退休時1個月平均工資」，勞
    基法第55條第1項第1款、第2項分別定有明文。再按退休規
    則第9條第1款亦規定：「工人退休金之給與規定如左：依
    第5條規定自願退休之工人及依第6條規定命令退休之工人，
    工作年資滿15年者，應由工廠給與30個基數之退休金，工作
    年資超過15年者，每逾1年增給半個基數之退休金，其賸餘
    年資滿半年者以1年計算，未滿半年者不計。合計最高以35
    個基數為限」。另按「本條例施行前已適用勞動基準法之勞
    工，於本條例施行後，仍服務於同一事業單位而選擇適用本
    條例之退休金制度者，其適用本條例前之工作年資，應予保
    留。…第1項保留之工作年資，於勞動契約存續期間，勞雇雙
    方約定以不低於勞動基準法第55條及第84條之2規定之給與
    標準結清者，從其約定。」勞退條例第11條第1、3項亦有明
    文。
　⒉經查，領班加給、兼任司機加給屬勞基法第2條第3款工資性
    質，已如前述，則被告於原告等退休時發給之退休金，自應
    將之列入其等之平均工資計算，則原告依退休規則第9條第1
    款、勞基法第84條之2、第55條第1項第1款、勞退條例第11
    條第1、3項規定，請求被告公司給付各如附表「應補發金額
    」欄所示之退休金，即屬有據。至被告雖辯稱原告等前案請
    求未將夜點費列入平均工資計算之退休金差額（臺灣高等法
    院110年度勞上易字第36號、110年度勞上易字第7號）獲准
    ，本件應為前案既判力所及云云；惟查本件原告所主張者為
    未將領班加給、兼任司機加給列入平均工資，所衍生之退休
    金差額請求權，與前案之原因事實不同，並無違一事不再理
    原則，應不受前案既判力所及。
　㈣末按勞工退休金之給付，雇主應於勞工退休之日起30日內給
    付之；給付有確定期限者，債務人自期限屆滿時起，負遲延
    責任；遲延之債務，以支付金錢為標的者，債權人得請求依
    法定利率計算之遲延利息；應付利息之債務，其利率未經約
    定，亦無法律可據者，週年利率為5％，勞基法第55條第3項
    前段及民法第229條第1項、第233條第1項前段、第203條分
    別定有明文。本件被告未將前揭原告等退休前3個月平均領
    班加給、兼任司機加給及6個月平均領班加給、兼任司機加
    給計入平均工資計算退休金，並於附表「退休日」欄所示日
    期起30日內給付，則被告自原告退休之日起30日之翌日起即
    屬遲延給付狀態，原告依上開規定請求被告應自如附表「利
    息起算日」欄所示之日起至清償日止，按年息5％計算之遲延
    利息，洵屬有據。
五、綜上所述，綜上所述，原告依退休規則第9條第1款、勞基法
    第84條之2、第55條第1項第1款等規定，請求被告應給付原
    告各如附表「應補發金額」欄所示之金額，及各自附表「利
    息起算日」欄所示日期起至清償日止，按年息5%計算之利息
    ，為有理由，應予准許。
六、本件為勞動事件，就勞工即原告勝訴部分，應依勞動事件法
    第44條第1項、第2項之規定，依職權宣告假執行，同時宣告
    被告得供擔保，而免為假執行，並酌定相當之金額。
七、本件事證已臻明確，兩造其餘之攻擊防禦方法及舉證，經本
    院審酌後，認均不足以影響本判決之結果，毋庸一一論列，
    併此敘明。
八、訴訟費用負擔之依據：民事訴訟法第78條。
中　　華　　民　　國　　111 　年　　7 　　月　　29　　日
                    勞動法庭    法　官　薛嘉珩
以上正本係照原本作成。
如對本判決上訴，須於判決送達後20日內向本院提出上訴狀。如
委任律師提起上訴者，應一併繳納上訴審裁判費。
中　　華　　民　　國　　111 　年　　7 　　月　　29　　日
                                書記官  王文心
附表：
 編 號  姓名  工作年資起算日期  退休日期  類型  退休金基數   平均加給(新臺幣/元）  應補發金額(新臺幣/元）  利息起算日 1 胡金龍 60年7月1日 106年5月1日 領班加給 勞基法實施前 26.1667 退休前3個月 4,625 208,125 106年6月1日      勞基法實施後 18.8333 退休前6個月 4,625   2 徐明正 64年8月20日 106年4月29日 領班加給 勞基法實施前 18 退休前3個月 3,115 140,175 106年5月30日      勞基法實施後 27 退休前6個月 3,115   3 黃福祥 66年3月10日 106年5月1日 兼任司機加給 勞基法實施前 14.8333 退休前3個月 3,115 140,175 106年6月1日      勞基法實施後 30.1667 退休前6個月 3,115   4 何平元 64年9月2日 107年1月1日 兼任司機加給 勞基法實施前 17.8333 退休前3個月 4,153 186,885 107年2月1日      勞基法實施後 27.1667 退休前6個月 4,153   5 張集榮 65年1月1日 108年7月31日 兼任司機加給 勞基法實施前 17.1667 退休前3個月 3,199 143,955 108年8月31日      勞基法實施後 27.8333 退休前6個月 3,199